臺灣高等法院高雄分院刑事判決　　　　　　　　　九十三年度上更(一)字第七五號
　　上　訴　人
　　即　被　告　乙○○
　　選任辯護人　林樹根律師
　　　　　　　　邱麗妃律師
　　　　　　　　莊雯琇律師
右上訴人因違反毒品危害防制條例案件，不服台灣高雄地方法院八十九年度訴字第一
六○八號中華民國九十年一月十二日第一審判決（起訴案號：台灣高雄地方法院檢察
署八十九年度偵字第一二○○四號），提起上訴，判決後經最高法院發回更審，本院
判決如左：
    主  文
原判決撤銷。
乙○○連續販賣第一級毒品，累犯，處有期徒刑拾肆年。褫奪公權拾年。
第一級毒品海洛因壹小瓶及參小包（驗後合計淨重肆點伍零公克，合計純質淨重貳點
捌壹公克）、含第一級毒品海洛因殘渣之夾鏈袋壹個，均沒收銷燬之。門號0000
000000號呼叫器壹個、電子秤貳臺、空夾鏈袋貳大包、分裝勺伍支、海洛因壹
小瓶及參小包之外包裝（重伍點伍伍公克）、販賣第一級毒品所得諾基亞五一三○型
行動電話壹支，均沒收之。販賣第一級毒品所得新臺幣參仟元，沒收之，如全部或一
部不能沒收時，以其財產抵償之。
    事  實
一、乙○○於民國八十六年間因違反麻醉藥品管理條例案件，經台灣高雄地方法院判
    處有期徒刑三月確定，於八十六年八月二十一日易科罰金執行完畢，仍不思悔改
    ，竟基於意圖販賣毒品海洛因營利之概括犯意，連續於八十九年五月二十日至同
    年月二十四日間，由毛雲鶴先後二次撥打其所有門號0000000000號呼
    叫器，表示向其購買海洛因後，在高雄市○○○路靠近愛河之震旦通訊行旁，各
    以新台幣（下同）一千元及二千元之價格，販賣海洛因一小包予毛雲鶴。毛雲鶴
    於同年月二十四日十四時許，第三次撥打乙○○之前開呼叫器，表示向其購買海
    洛因，雙方遂約在高雄市○○區○○路與民生路口交易，由毛雲鶴提供其所有甲
    線為藍、白、紅三色之諾基亞牌五一三○型行動電話一支充作價金（抵用二千元
    ），向乙○○購得一小包海洛因。嗣於八十九年五月二十六日十二時許，高雄市
    政府警察局刑事警察大隊偵查員持台灣高雄地方法院檢察署檢察官核發之搜索票
    ，在高雄市新興區○○○路二十六號五樓五○六室乙○○與其女友張傳孟同居之
    房間內，當場查獲前開毛雲鶴充作價金之諾基亞牌五一三○型行動電話、乙○○
    所有供販賣海洛因所用之門號0000000000號呼叫器及內含海洛因殘渣
    之夾鏈袋一個，並在前開房間浴室內之甲花板上夾層查獲乙○○所有供販賣毒品
    用之海洛因一小瓶及三小包（驗後合計淨重四點五零公克，合計純質淨重二點八
    一公克，包裝重五點五五公克）、電子秤二臺、空夾鏈袋二大包及分裝勺五支等
    物。
二、案經高雄市政府警察局移送台灣高雄地方法院檢察署檢察官偵查起訴。
    理  由
一、公訴人所提證據及被告之辯解－
（一）檢察官認被告涉有連續販賣毒品海洛因之犯行，提出證人毛雲鶴於警詢及偵查
      之指證，復有警方所查扣之諾基亞牌五一三○型行動電話、門號000000
      0000號呼叫器、電子秤二臺、空夾鏈袋二大包、分裝勺五支及毒品海洛因
      等物可佐，為其論罪之依據。
（二）上訴人即被告乙○○矢口否認有販賣海洛因之犯行，辯稱「毛雲鶴是和我共同
      合資向陳信文購買海洛因，本來毛雲鶴邀我一起去買，因我與陳信文一起戒治
      過，如我去買會多拿一點給我，所以才由我去買，毛雲鶴都在樓下等候，我自
      己上樓，最後一次我出現金，毛雲鶴出行動電話，行動電話已經交給陳信文，
      該行動電話不是在五○六室內被查獲，我沒有住在五○六室，五○六室內查獲
      之海洛因、夾鏈袋、電子秤、分裝勺等物不是我的，我沒有販賣海洛因給毛雲
      鶴，在警局有遭警察刑求」云云。
（三）辯護意旨則稱「被告之警詢筆錄製作過程中，多為警員自行書寫，非被告所陳
      述，如果被告所供不合警員之意，警員即關掉錄音機，一陣毆打之後，再予開
      機，請勘驗被告警詢錄音帶，是否有全程錄音及是否與筆錄相符」「藍白粉紅
      色甲線之諾基亞手機是在四○一室陳信文房間所查扣，而該屋五樓樓梯間儲藏
      室所查扣之毒品、夾鏈袋、電子秤等物亦係陳信文所藏置。證人毛雲鶴警詢所
      述係審判外之陳述，不得作為證據，且偵查時對被告所為不利之指證，亦係檢
      察官諭知被告辯護人暫退庭後，以脅迫方式所致，應有顯不可信之情況，同不
      得作為證據」云云。
二、證據能力之爭議問題－
    本件審酌被告及辯護人之辯解，首應認定被告之警詢筆錄是否與錄音內容有不符
    之處，其次係被告在警詢之供述是否為警刑求所致，最後係證人毛雲鶴警詢及偵
    查中之證述，是否可作為證據之問題。
（一）按筆錄內所載之被告陳述與錄音內容不符者，其不符之部分，不得作為證據，
      刑事訴訟法第一百條之一第二項定有明文。至於未有不符部分，如查與事實相
      合，自仍得作為認定事實之依據。被告之辯護人在本院請求勘驗被告警詢筆錄
      實際內容，經勘驗結果，上開筆錄之製作確係全程錄音（二處疑似切掉部分詳
      後述）。其後辯護人針對警詢錄音帶有爭執之部分說明如左：
    一其一即警卷第四頁反面部分，實際問答情形為：「其中諾基亞牌行動電話是小
      毛拿來換的。（為什麼拿來換？換什麼？）拿給壞人換鹹的。（小毛筆錄我們
      已經做了，小毛拿給誰？）拿給我。（換什麼？）換鹹的。（那支抵多少？）
      二千。（拿給你，就針對你，你等一下要說拿給壞人，就說壞人，等一下就讓
      你講）」。被告亦供承所稱「鹹的」係指海洛因，故筆錄所載「其中諾基亞牌
      行動電話（藍白粉紅甲線）是綽號小毛之男子持向我抵用二千元之海洛因」等
      語，並無不符之處。且其後於提示毛雲鶴之證詞時，即依被告之意思，載明「
      我代他向陳信文拿海洛因，販毒所得款項全數交給陳信文」云云。本院依被告
      之警詢筆錄，亦認定被告係供述毛雲鶴係向陳信文抵用海洛因，被告僅係代轉
      給陳信文，雖未採信被告此一供述，但不致將被告上開所述，認為毛雲鶴係向
      被告購買海洛因。
    二其二即警卷第五頁正面部分，實際問答情形為：「（警方提示陳信文之遺留於
      四○一室之身分證供你指認，該陳信文是否即綽號壞人，提供毒品給你吸食並
      要你代為送毒品之人？）是」。筆錄雖載以被告答「該身分證上之陳信文，就
      是提供毒品給我吸食，並要我代為販售毒品之人沒錯」。此因詢問之警員已從
      先前被告所供，得知被告係稱幫陳信文將毒品交給毛雲鶴，始詢以陳信文是否
      即提供毒品給你吸食並要你代為送毒品之人？被告明確說是，故員警將其肯定
      用語載明，亦無不符可言。至於台灣口語所稱代為「送」毒品，並非贈送之意
      ，而是運送販售之意思，此觀前後文即可明瞭。故此段筆錄之記載與錄音內容
      ，亦無不符之處。足見吳永彬於製作被告警詢筆錄時，確遵循刑事訴訟法第一
      百零一條之一第一項之規定予以全程錄音，且經勘驗錄音內容結果，亦與筆錄
      所載均無不符，尚無辯護人所稱不得作為證據之情形。
（二）被告辯稱其於警詢時之自白係受到警員刑求而製作云云，首先應認定被告當時
      是否確係受傷，其次再查明被告所受傷害是否警員刑求所致。
    一被告是否受傷之認定：
      被告於八十九年五月二十七日入高雄看守所時，自述其於同月二十六日晚上十
      時在市刑大遭受警員二、三名刑求，經檢查結果被告受有右眼瘀傷、下巴三處
      瘀傷、背部有瘀傷痕，當時現況為右眼瘀傷手腳疼痛、胸部呼吸感到疼痛，此
      有該所八十九年十一月二十七日高所坤戒字第一三六二號函附被告自述登記簿
      、談話筆錄及照片二張在卷可稽（見原審卷第一九五至一九八頁）。佐以證人
      即員警吳永彬到庭證稱：查獲當時是夏甲，被告打赤膊，在逮捕現場與我們發
      生扭打，帶回警局前就發現被告有受傷，警詢筆錄有記明被告眼睛有傷等情（
      見原審卷第二○六頁及本院前審卷第一五二頁）。足見被告在警局接受詢問時
      ，確已受傷無誤。
    二被告所受傷害是否刑求所致：
      (一)被告曾於九十年一月間向法院自訴偵查員吳永彬、張越群對伊刑求，除指出
        右揭資料外，並指陳因受刑求致受有左側精索靜脈曲張之傷害，曾至國軍高
        雄總醫院就診，提出其下體照片二幀及國軍高雄總醫院出具之診斷證明單為
        證。其中被告所指訴其因遭吳永彬、張越群毆打致其受有精索靜脈曲張之傷
        害，經原審法院函詢造成前開傷害之因，認多半為先甲，應與外力或外傷無
        關，有該醫院函復在卷可證。則被告指訴其患有前開精索靜脈曲張係遭警刑
        求所致云云，已無可採。再被告於遭警逮捕時曾加以反抗，致其受有眼部瘀
        傷之傷害，業據被告於警詢供陳「警方查緝我時，我上半身未穿衣服，應是
        查緝過程我有掙扎，不慎撞傷的」等語明確，復經當庭全程播放警詢錄音帶
        核對明確，有原審法院九十年九月十一日勘驗筆錄為據，故被告應係於被警
        依法執行逮捕過程中，因抗拒發生而造成前開傷害，查無證據足認被告在高
        雄市政府警察局刑事警察大隊三樓遭警刑求毆打，業經本院調閱九十年自字
        第一六號瀆職全卷可憑。申言之，被告固受有眼部、頸部及背部瘀傷，但應
        係被告遭警逮捕過程中所致，蓋被告為偵查員吳永彬、張越群等人逮捕時，
        因上半身未著衣物且加以抵抗，則員警因被告抗拒逮捕或脫逃，實施強制力
        逮捕。被告供認其為警查獲時曾與員警發生扭打，則其於扭打過程受有前述
        傷害，尚無疑義。且依被告所受傷害予以判斷，足認員警所為，亦無逾越其
        必要之程度。據此，被告受有眼部、頸部及背部瘀傷，應係警員執行逮捕時
        施以強制力所造成。
      (二)證人張傳孟於本院前審證稱：在南華一路二十六號樓梯間，被告被三個警察
        打，一個用槍托、二個用手打，在警局如果被告沒有回答，警察就用鐵椅子
        打他，用腳踹他云云。但張傳孟為被告同居多年之女友，彼此關係密切，其
        附和被告之詞顯係為被告脫罪，自難單憑其所述即據以認定。況其先稱「在
        警局如果被告沒有回答，警察就用鐵椅子打他，用腳踹他」（見本院前審卷
        第八四頁），後又稱「用拳頭打他肩膀，用腳踹踢被告大腿及生殖器那邊」
        （見本院卷第一五九頁），甚至稱「警察拿電擊棒打被告」（見本院卷第一
        六一頁），所述刑求之工具及傷害之部位差異甚大。再者，被告其後已否認
        員警有用電擊棒刑求（詳如後述），證人張傳孟在本院猶稱看見警員以電擊
        棒毆打被告，顯然不實。況且被告經警依法逮捕至警局後，於當晚吳永彬製
        作警詢筆錄時，因被告明示拒絕接受夜間訊問而告中斷，在上開瀆職案中經
        法官當庭全程播放上開警詢錄音帶，核對吳永彬所製作之警詢筆錄，認定吳
        永彬確均依被告所為陳述而予以記載，並無匿飾增減，且其中就被告是否涉
        及販賣毒品海洛因及過程，因被告未予明確承認，僅供認有代收手機向陳信
        文換取海洛因，此時吳永彬告知「你放心，你說沒有，我不會寫有」等語，
        甚而同時復有不詳姓名警員在旁主動告知自訴人「如不想回答，也可以保持
        緘默」等語。甚至就當時刑事警察大隊辦公實況亦予一併錄音，此有九十年
        九月十一日勘驗筆錄在卷可證，亦有前開九十年自字第一六號瀆職案卷及判
        決附卷足據。
      (三)被告在原審先稱「警員將我帶至刑大二樓保護室內，他們就用毛巾將我眼睛
        矇住，脫光我衣服，用電擊刑求我，起先電擊我手部及下體，受不了，不要
        坐在椅子上，就躲到牆角，他們就用腳踢我肚子及背部，也在辦公室打我女
        友張傳孟，被幾個人打並不清楚，因我眼睛被矇住」云云（見原審卷第二○
        五頁），警員吳永彬當庭稱「保護室是在三樓，不是在二樓，且證人毛雲鶴
        已當場指認無誤，在罪證確鑿情況下，沒有必要刑求」等語（見同卷第二○
        六頁）。嗣被告在自訴案中即改稱「在刑大三樓保護室被刑求，是張越群電
        擊我下體，吳永彬毆打我頭部，當時還沒被矇面，所以可以看見他們，毆打
        時間是在第一次筆錄後，第二次筆錄前之間」云云（見自訴卷第二九頁），
        前後就何時開始矇面，或可否看見刑求之員警等情已有歧異。嗣在本院又稱
        「他們讓我坐在椅子，把我手銬在後面，再用面巾矇住我眼睛，我聽到要電
        擊我，就開始掙扎，感覺聽到他們在捲線，不知道是什麼，因為有掙扎所以
        沒有被電到，他們就揍我，後來就被拖到樓下辦公室坐在地上做筆錄，筆錄
        若我不要照意思回答，他們就把錄音機關掉，張越群就在後面踹我背部」「
        沒有電擊棒」云云（見本院卷第一一○頁及第一六六頁），改稱未遭電擊，
        且被銬住椅上，刑求除在二次製作筆錄間外，在第二次筆錄製作時如所供不
        合警員意思，警員即關掉錄音機毆打等情，均與先前所述不合，亦未能合理
        說明其歧異之理由。
      (四)被告在警局二次警詢錄音帶經本院勘驗結果，上開筆錄製作當時，確係全程
        錄音，但在詢問被告如何與小毛聯絡及呼叫器之前，錄音疑似有切掉中斷聲
        音（見本院卷第二一三頁），證人吳永彬解釋那應該是雜音（見同卷第二一
        四頁）。辯護人指出全程錄音過程中，其中在警卷第五頁第八、九行被告答
        以「該身分證上之陳信文就是綽號壞人」，及第十一行答以「沒有」之後，
        警員在繕打電腦期間，約隔三十秒左右有類似切掉之聲音，證人吳永彬稱「
        已記不清楚，自訴案件曾全程勘驗錄音帶，聽了二個多小時，當時被告對此
        未表示任何意見，現在已無法記得」等語（見本院卷第二二六頁）。本院審
        酌類似切掉之聲音，係在警員詢問被告回答後，於繕打電腦約三十秒左右始
        發出，並非被告回答不合警員意思即中斷錄音。亦即疑似切掉聲前後並無回
        答情形，且上述問答內容，係針對陳信文是否就是綽號壞人，或搜索住處時
        有無財物上之損失之問題，並非涉及是否販賣海洛因之重要問答。因此，並
        無被告及辯護人所指筆錄製作時，如被告所供不合警員意思，即關掉錄音機
        毆打之事實。
      (五)證人吳永彬到庭稱警詢時並無刑求，被告身上的傷是帶進警局時就已受傷，
        當時未注意身上是否有傷，但是眼睛有很明顯的傷，且被告在警局沒有承認
        販毒，只承認幫人送貨等情（見原審卷第二○六頁及本院前審卷第一五二至
        一五三頁）。參以被告於警詢時並未承認販賣海洛因予毛雲鶴，僅供承：代
        毛雲鶴向陳信文拿海洛因等語，如有遭刑求逼供，何以被告未坦承全部犯行
        ？再佐以被告在檢察官偵訊時亦供述「諾基亞手機是小毛（指毛雲鶴）於五
        月二十四日下午在中山路與民生路口拿給我，跟我換一包海洛因」「海洛因
        是我向陳信文拿來交給小毛的」，而於檢察官訊問「小毛說向你買三次海洛
        因？」時，答稱「小毛是以呼叫器聯絡我，有時我回話，有時是陳信文回話
        ，然後都是陳信文交給我海洛因，我再拿去給小毛，然後將錢及手機交給陳
        信文」等語（見偵查卷第十四至十五頁）。亦與警詢所述「甲線為藍、白、
        紅三色之諾基亞五一三○型行動電話是綽號小毛之男子毛雲鶴持以向我抵用
        二千元之海洛因」「毛雲鶴會主動打我0000000000號呼叫器」「
        毛雲鶴主動聯絡我要向我購買海洛因，因我本身沒有施用海洛因，所以代他
        向陳信文拿海洛因，販毒所得款項全數交給陳信文」等語（見警卷第四頁）
        ，均大致相同。被告從未辯稱其在檢察官偵訊時遭受刑求，據此亦足認被告
        之警詢筆錄內容亦非出於不正方法所致。可見被告因於原審改稱係與毛雲鶴
        合資向陳信文購買海洛因，但警詢筆錄所載內容，雖未承認販毒給毛雲鶴，
        但至少構成與陳信文共同販賣海洛因之罪責，為圖卸刑責而指控遭警刑求，
        實不足憑信。
（三）辯護人抗辯證人毛雲鶴在檢察官偵訊時遭檢察官脅迫，且證人毛雲鶴在原審及
      本院前審亦稱「偵查筆錄不實在，檢察官說若與警詢筆錄不同，將以偽證罪移
      送要判七年，才說有向被告購買海洛因」云云。是證人於偵查中是否有遭檢察
      官脅迫，攸關其所為不利被告之指證，是否能採為判決之基礎，亦應先予調查
      審認。經查：
    一本院勘驗八十九年六月十三日偵訊錄音帶（詳見本院卷第六四至七二頁），證
      人毛雲鶴原否認警詢筆錄，稱刑警要其合作一點，檢察官質疑其理由，先請被
      告之辯護人暫時出庭，並向證人諭示「你已具結，不要亂講，否則會把員警傳
      來跟你對質，亂講的話會有偽證罪的問題」等語，嗣證人毛雲鶴乃稱「我確實
      有跟乙○○買過海洛因，與警詢筆錄所載一樣，還有手機一支是真的，有二次
      是在七賢路震旦行，一千至二千元，時間不太記得，差不多八十九年月間吧，
      第三次是五月二十四日還是‧‧在中山、民生路口圓環那邊，用諾基亞跟他換
      ，換一千元」，並說明剛才何以要翻供，稱「因為我會內疚」「與乙○○沒有
      仇恨，只是我在他在場的時候會‧‧我不太敢面對他這樣子」等語。
    二勘驗後辯護人仍認檢察官脅迫證人如果與警局所述不同即是偽證，然綜觀全部
      偵訊內容並無此段內容，而是一再強調證人勿受他人影響，務須要據實作證，
      若虛偽陳述會有偽證罪問題，此等諭知本係依法而為（刑事訴訟法第一百八十
      七條參照），自無脅迫或不正方法可言。至於辯護又稱證人毛雲鶴在審判外所
      述，與審判中不符，但無特別可信性及必要性，不得作為證據。但上開偵訊程
      序並無任何不法或不正方式，且證人毛雲鶴均未陳稱有受員警刑求，由外部情
      況予以判斷得知，即使當時未經反對詢問以驗證供述之過程，但仍存有得以肯
      定該供述可信度之情況（參黃朝義著，刑事證據法研究，第一七二頁），且為
      證明本件犯罪事實存否所必要，自得作為證據。
三、認定被告犯行之證據－
（一）被告於右揭時地，以其所有門號0000000000號呼叫器為聯絡工具，
      連續三次販賣海洛因予毛雲鶴，毛雲鶴於最後一次交易時，以其所有甲線為藍
      、白、紅三色之諾基亞牌五一三○型行動電話一支抵償價金之事實，業據證人
      毛雲鶴於警詢及偵查中指證歷歷（見警卷第十一、十二頁及偵查卷第二六頁反
      面）。而證人毛雲鶴上開指證均出於其任意性之陳述，已如前述，且所抵付被
      告所販賣海洛因價金之藍、白、紅三色甲線諾基亞牌手機一支，及被告所有供
      作販賣毒品聯絡用之門號0000000000號呼叫器，均在被告所租住之
      南華一路二十六號五○六室內查獲。且被告於檢察官偵訊時亦供明「諾基亞手
      機是毛雲鶴於五月二十四日下午在中山路與民生路口拿給我，跟我換一包海洛
  因」等語（見偵查卷第十四頁反面），更足以證明證人所述確係屬實。至證人
      在偵查中雖稱手機僅抵付一千元，但其於警詢已明確供稱二千元，此核與被告
      警詢所述一致。而一般人於案發之初記憶較新，所陳述抵付價格應較正確，應
      以抵付二千元為可採。
（二）辯護意旨以證人陳姿吟在警詢係供稱「在南華一路二十六號四○一室查獲我所
      有諾基亞牌手機一支，陳信文所有手機二支」，且執行搜索報告亦如是記載，
      而證人張傳孟於警詢時亦供述「在五○六室內查獲行動電話四支」，然何以實
      施地點在五○六室之搜索扣押筆錄記載有五支行動電話？警員是否將在四○一
      室所查扣之藍白粉紅甲線之諾基亞手機一支誤載於五○六室之搜索扣押證明筆
      錄上？惟查：
    一被告辯稱藍、白、紅三色甲線之諾基亞牌手機已交給陳信文云云，但此一諾基
      亞手機係在高雄市新興區○○○路二十六號五樓五○六室房間內為警查獲，此
      經證人即查獲現場之員警馬文樹、張越群二人到庭結證明確，並有搜索扣押證
      明筆錄附卷可稽。證人張傳孟在本院雖證稱「當時警方在五○六室查扣手機四
      支，二支是被告使用，二支是我的，本件扣押之彩色甲線那支不是，沒有看過
      」云云（見本院卷第一五三頁、第一五八頁），但經本院提示其於原審所述與
      上開不符，乃答稱「忘記了，當時是這樣講」等語（見本院卷第一六二頁），
      並經本院勘驗其原審當庭已證述「五支手機均放在床上，手機二支是我的，二
      支是被告在用，另外一支諾基亞的手機是壞掉的」等語，且經法官提示扣案清
      單並敘明尚有五支行動電話等情（詳參本院卷第一七一至一七六頁）。則證人
      張傳孟在本院始稱警方在五○六室僅查扣手機四支，顯係附和被告之辯詞，所
      證顯屬虛偽不實。
    二證人張傳孟於警詢時雖陳稱行動電話四支及現金二萬八千元是伊與被告所有，
      係因詢問之員警吳義勇誤看扣押清單，以為是查扣行動電話四支、呼叫器二只
      所致，此觀警詢筆錄自明（見警卷第六頁反面）。而證人馬文樹證稱「先到四
      ○一室查獲，當時陳姿吟在場，扣到手機三具、呼叫器一只等物」等語，並提
      出該室之扣押物品清單確有三具手機及一只呼叫器（見本院卷第九八頁、第一
      ○八頁），且經本院依職權調閱陳姿吟八十九年度訴字第一四八九號刑事判決
      ，理由亦載明扣案之行動電話三支不予沒收之理由（見本院卷第一○○頁）。
      因此，警方就上開二室所查扣之物品，並無扣押清單誤載之情形。自不能執證
      人張傳孟在警詢筆錄所稱行動電話四支，卻無視扣押清單及本件扣案物品確已
      包括彩色甲線之手機共五具之事實，卻謂警方在五○六室係查扣手機四支，所
      辯顯不足採。
    三被告又否認係其承租南華一路二十六號五○六室，亦否認有住在該處云云，然
      上開房間係被告經由陳信文介紹，由被告向吳甲住租用，供被告與其女友張傳
      孟共同居住，已經證人陳信文、張傳孟及屋主吳甲住分別於原審及本院到庭結
      證在卷（見原審卷第八四、八五、八九、九○、一三五頁及本院前審卷第一七
      六頁、本院卷第一六四頁）。何況屋主吳甲住尚提出一紙「四○一室阿文四月
      二十八日開始租，五○六室五月二十日阿才開始租」之紀錄（見原審卷第九九
      頁），是證人張余開菊所證「房東說房間不是我女兒張傳孟與被告租的，是阿
      文租的」云云（見本院前審卷第五二頁），純係偏袒被告之詞，並不可信。證
      人陳信文並說明在原審所稱「五○六室是因被告與女友吵架，他女友來找我，
      託我幫她找房子，查獲前四、五甲才向房東問有無空房間出租，隔甲她就搬進
      五○六室（見第六四頁）」等語，係因被告叫我幫他解套，可以如此幫忙，就
      這樣編說房間非被告所承租，東西與他無關，是他去找張傳孟等語（見本院卷
      第一六四頁）。
    四又被告於警詢及偵查中均坦承住在上開房間約一星期等語（見警卷第四頁反面
      及偵查卷第十四頁），核與屋主吳甲住所提出紙條所記載承租時間，迄被警查
      獲時間亦約一星期之情相符。其於原審之初雖辯以與毛雲鶴合資購買，但仍稱
      扣案之彩色甲線諾基亞手機是毛雲鶴外，其他都是我與女友的（見原審卷第四
      六頁），當時並未表示上開諾基亞手機已交給陳信文。再參諸上開證人陳信文
      、張傳孟、吳甲住之證詞，足徵上開房間確為被告承租居住之處所無訛。被告
      所辯上情均係卸責之詞，不足採信。被告雖提出房屋租賃契約書一份證明其自
      八十九年三月十六日起至九十年三月十五日止，向案外人張義德承租高雄市○
      ○○路四○五號二○一房間，惟縱令被告確有另向張義德租用上開房間，亦不
      能排除被告租用高雄市新興區○○○路二十六號五樓五○六室房間供其與張傳
      孟共同居住之事實，該房屋租賃契約書無從為被告有利之認定。
（三）雖被告於警詢及偵訊中供稱：係向陳信文拿取海洛因後再交予毛雲鶴云云，嗣
      於原審及本院改稱：我與毛雲鶴共同向陳信文購買海洛因云云。證人毛雲鶴於
      原審及本院前審時亦翻異前詞，改稱係與被告共同向陳信文購買海洛因云云。
      經查：
    一原審因證人變更前詞，遂對所稱共同購買毒品之時間、方式、出資及種類等事
      項予以隔離訊問，證人毛雲鶴陳稱「第一次是五月二十三日或二十四日，我扣
      他的扣機，告訴被告我需要毒品，那次我出一千元，他也出一千元」、「買完
      第一次的隔甲，我與他約在中山路與民生路的圓環，在中華電信的廣告招牌旁
      ，是下午一、二點，是我扣他的扣機0000000000號約他的，這次我
      是用手機抵現金給他拿去買毒品，那支手機甲線是彩色的，是諾基亞牌的，他
      出一千元」、「二十五日，也是約在中山路、民生路的中華電信廣告招牌旁，
      這次我出七百元，他出三百元，是下午一、兩點，我打他扣機約他出來，是他
      到我家，我們一起騎我的機車去，這次買了海洛因一包」等語。
    二被告則供稱「第一次是五月二十日約下午三點左右，毛雲鶴打我家用電話00
      00000號約我，他就拿了諾基亞五一一○的手機抵一千元，我出一千元」
      、「第二次是離第一次約兩甲，我約毛雲鶴，我是直接到他家裡找他，那甲是
      下午四點多，我們二人一起騎他的機車一起去，這次他出七百元，我出三百元
      」、「第二次買過後約二、三甲，他打我家裡的電話0000000號給我，
      是在晚上約我，我與毛雲鶴就分別騎自己的機車一起過去，買海洛因與安非他
      命各一包，這次他拿諾基亞五一三○手機抵一千元，而我也出一千元，當時約
      晚上十點多」等語（見原審卷第一一一至一一五頁）。
    三參以一般證人基於事後避免得罪被告之考量，有嗣後翻異前供而改為有利於被
      告之證述，甚至諉稱其先前所證如何不實，藉以避免遭被告仇視。故法院對證
      人所為前後出入之證述，不宜發現其所證不一致即全然摒棄不採，應就人性弱
      點之角度深切觀察其前後所為不同之證述，何者係真實可信，何者係事後為避
      免得罪被告所為迴護之詞，以作為判決之依據。經查，被告與證人毛雲鶴二人
      右開供詞對於所稱三次共同購買毒品之時間、方式、出資及種類等事項全然不
      同，且在偵查時曾敘明翻異前證係「因為我會內疚，在乙○○在場的時候，我
      不太敢面對他」等語，已如前述。而證人在原審及本院前審作證時，被告均在
      庭，此觀上述筆錄自明。更足認證人毛雲鶴其後更異前詞，顯係迴護被告之飾
      詞，並不可信，應以其警詢及偵查時所證屬實。
    四又證人張傳孟在本院證稱「有看過被告向陳信文購買海洛因，是在四○一號房
      間內，看過約二、三次，不知用多少錢買」云云（見本院卷第一五七頁）。經
      本院詢以證人在原審已明稱被告只施用安非他命，何以會購買海洛因，卻回答
      「被告是為我購買海洛因」等語（見本院卷第一六○頁）。但證人張傳孟在原
      審已明稱「未看過被告向陳信文拿過海洛因與安非他命」等語（見原審卷第八
      七頁及本院卷第一七六頁），又在本院前審時證稱「我跟被告都有吸安非他命
      ，有跟陳信文買過二次毒品，都是在五○六室，一次都是一、二千元」云云（
      見第八三至八四頁），所述向陳信文購買之毒品究係海洛因或安非他命，價格
      是一、二千元或不知，是在四○一或五○六室，或有無見過被告向陳信文拿過
      毒品，不僅互有出入，且彼此矛盾，在本院又無法合理交待前後所述不同之理
      由，當係為被告脫罪之飾詞甚明。
    五證人劉志勇雖證稱曾與被告一起去向綽號「壞人」之陳信文購買安非他命，約
      七、八次，每次五、六千元云云，證人張傳孟亦證稱：我跟被告都有吸安非他
      命，有跟陳信文買過二次毒品，一次都是一、二千元云云（見本院前審卷第七
      ○頁），姑不問證人陳信文再三堅決否認販賣海洛因予被告或毛雲鶴（見原審
      卷第一一五頁、本院前審卷第一七七頁及本院卷第一六三至一六五頁）。縱令
      屬實，亦不能排除被告販賣毒品海洛因予毛雲鶴之證據。何況證人劉志勇、張
      傳孟所述上情，均無任何積極事證足資佐明。上開劉志勇、張傳孟證詞，自不
      能採為有利於被告之認定。
    六被告雖推稱「海洛因是我向陳信文拿來交給小毛的」云云，但毛雲鶴與被告三
      次毒品交易，均由被告出面，為被告所不否認，證人毛雲鶴於警偵訊中亦未曾
      提及與被告合資向陳信文購買海洛因，亦未曾共同前往找陳信文購買海洛因。
      且被告所稱理應交給陳信文之藍、白、紅三色甲線之諾基亞牌手機，係在其租
      住之五○六室所查獲，已如前述。足認證人毛雲鶴於警詢及偵查中之指證，確
      實可信，亦可見證人毛雲鶴、張傳孟於起訴後附和被告之詞，均不足採信。被
      告在偵查中所辯「代毛雲鶴向陳信文拿海洛因」或在本院所稱「與毛雲鶴合資
      向陳信文購買海洛因」云云，均係避就卸責飾詞。準此，被告確有於右揭時地
      ，連續三次販賣海洛因予毛雲鶴，至為明確。
（四）就扣案物證而言，證人毛雲鶴前開充作購買海洛因價金，甲線為藍、白、紅三
      色之諾基亞牌五一三○型行動電話一支，及被告自承為其所有之000000
      0000號呼叫器、內含海洛因殘渣之夾鏈袋一個，均在高雄市新興區○○○
      路二十六號五樓五○六室房間內為警查獲。此外，在上開房間浴室內之甲花板
      上夾層另為警查獲海洛因粉末一小瓶及三小包、電子秤二臺、空夾鏈袋二大包
      及分裝勺五支，此經證人即查獲現場之員警馬文樹、張越群二人到庭結證明確
      ，並有搜索扣押證明筆錄二紙附卷可稽。上開扣案之夾鏈袋經檢驗結果確實含
      海洛因，有高雄醫學院附設中和紀念醫院檢驗報告單一紙在卷可稽（見原審卷
      第六五頁），而扣案之粉末一小瓶及三小包經送驗結果均含有第一級毒品海洛
      因成分（合計淨重四點五零公克，合計純質淨重二點八一公克，包裝重五點五
      五公克），復有法務部調查局鑑定通知書一份附卷可參（見原審卷第一三七頁
      ）。以上證物關於電子秤、空夾鏈袋等物，亦可以佐證被告確有販賣毒品海洛
      因之犯行。
    一被告辯稱：扣案之夾鏈袋、海洛因、電子秤及分裝勺等物是陳信文所有，不是
      伊所有云云。惟證人陳信文已否認上開扣案物品為其所有（見原審卷第四五頁
      及本院前審卷第一七七頁）。雖證人張傳孟於警詢及偵查中陳述扣案之海洛因
      、電子秤等物係陳信文所有云云，但其於原審已明確證稱「從我住進去這段時
      間，陳信文都沒有去過我的房間，陳信文也沒有進來房間找被告聊甲，他們都
      在外面聊」等語，而上開物品係經警自被告所租住之五○六室房內及浴室上方
      儲藏室內查獲，何能推說係住在四○一室之陳信文所有？況被告亦曾稱上開物
      品不知何人所有（見原審卷第一三四頁），足見證人張傳孟於警偵訊中關此方
      面之陳述，顯不可採。是被告所辯夾鏈袋、海洛因、電子秤及分裝勺等物是陳
      信文所有云云，當係為被告脫罪卸責之詞，尚難採信。
    二扣案之海洛因粉末一小瓶及三小包、電子秤二臺、空夾鏈袋二大包及分裝勺五
      支等物，係員警在上開南華一路二十六號樓梯間逐層搜索時，發現五樓樓梯間
      上方有儲藏櫃，偵查員張越群乃攀爬進入儲藏櫃內，發現儲藏櫃內藏有上開物
      品，且儲藏櫃與被告居住之五○六室浴室相通，五○六室浴室甲花板與儲藏櫃
      間有大約十二至十五公分之縫隙，縫隙比一個拳頭還大，上開物品可以輕易自
      浴室之甲花板放進儲藏櫃內，扣案物品在五○六室甲花板縫隙之位置被查獲，
      伸手即可拿到，該儲藏櫃另有水錶、電錶、燈泡等雜物，很多灰塵，並無人爬
      過之痕跡等情，業據證人張越群、吳永彬到庭證述綦詳（見原審卷第九○至九
      一頁及本院前審卷第一五三至一五五頁），並有現場照片十張附卷可參（原審
      卷第一三八至一四二頁）。足證上開物品，如由樓梯間之儲藏櫃進入須經攀爬
      始能進入，惟該儲藏櫃佈滿灰塵，應無人攀爬之跡象，而在被告居住之五○六
      室浴室甲花板伸手即可拿取，則上開物品應係被告自五○六室浴室甲花板藏放
      ，應無疑問。被告上開辯解，殊難憑信。
（五）被告販賣毒品營利意圖之認定－
      非法販賣海洛因係政府嚴予查緝之違法行為，且海洛因可任意分裝或增減其份
      量，而每次買賣之價量，亦隨時隨雙方關係之深淺、當時之資力、需求程度及
      對行情之認知等因素，機動的調整，因之販賣之利得，除經坦承犯行，或帳冊
      價量均臻明確外，委難察得實情。是縱未確切查得販賣賺取之實際差價，但除
      別有事證，足認係按同一價格轉讓，確未牟利之情形外，尚難執此認非法販賣
      之事證有所不足，致知過坦承者難辭重典，飾詞否認者反得逞僥倖，而失情理
      之平；且海洛因之價格昂貴，取得不易，凡為販賣之不法勾當者，苟無利可圖
      ，應無甘冒被查緝法辦重刑之危險，平白無端義務為該買賣之工作，是其販入
      之價格必較售出之價格低廉，而有從中賺取買賣差價牟利之意圖及事實，應屬
      符合論理法則且不違背社會通常經驗之合理判斷。被告雖矢口否認有販賣海洛
      因之犯行，然以本件而言，被告與購毒者毛雲鶴彼此並非至親故交，苟無利得
      ，豈會甘冒重刑之風險，一再與之相約交易毒品之理。何況其無正當職業，此
      有人犯基本資料移送報告表在警卷可稽，卻長期施用毒品且租住多處居所，是
      被告有販賣圖利之意圖，已彰彰明甚。
（六）綜上所述，證人毛雲鶴於警詢及偵查中之指證確為真實，且證人毛雲鶴充作購
      買海洛因價金之諾基亞牌五一三○型行動電話一支、被告所有供販賣海洛因所
      用之門號0000000000號呼叫器一個均在被告承租之住處查獲扣押，
      而被告為警查獲時，另查獲電子秤二臺、空夾鏈袋二大包及分裝勺五支等物品
      。按毒品交易價格，每一公克市價動輒上千元，是販賣毒品者無不斤斤計較，
      故每每須籍助精密之電子秤從事交易。而分裝夾鏈袋更是販毒者用於分裝毒品
      ，以便販賣予他人所使用之工具。若被告僅係單純持有或施用毒品，實無須備
      有如此精密之電子儀器、分裝勺及大量之分裝袋。是被告辯稱從無販毒行為云
      云，顯係卸責避就之詞，不足採信。是被告販賣毒品海洛因之事證明確，其犯
      行堪以認定，應予依法論科。
四、論罪之理由－
    按海洛因係毒品危害防制條例第二條第二項第一款所稱之第一級毒品，被告販賣
    海洛因予毛雲鶴，核其所為，係犯同條例第四條第一項販賣第一級毒品罪。被告
    持有毒品海洛因，進而販賣，其持有之低度行為，應為販賣之高度行為所吸收，
    不另論其持有海洛因罪。又被告先後三次販賣犯行，時間緊接，手法相同，且觸
    犯構成要件相同罪名，顯係基於概括犯意反覆為之，為連續犯，應依刑法第五十
    六條規定，論以一罪。又被告曾因違反麻醉藥品管理條例案件，經台灣高雄地方
    法院判處有期徒刑三月確定，並於八十六年八月二十一日易科罰金執行完畢之事
    實，有台灣高等法院被告全國前案紀錄表在卷可稽，其於五年內再犯本件有期徒
    刑以上之罪，為累犯。法定刑死刑及無期徒刑部分，依刑法第六十四條第一項、
    第六十五條第一項規定均不得加重，僅就所規定罰金刑部分加重其刑。被告因一
    時貪念，致觸刑章，雖販賣次數為三次，但所得財物非多，販賣對象僅一人，販
    賣時間亦甚短暫，造成之危害非重大，查扣之海洛因數量亦非鉅，與一般所見大
    規模之販毒行為有別，如科以法定最低度刑無期徒刑，誠屬法重情輕，尚堪憫恕
    ，爰依刑法第五十九條規定減輕其刑。
五、撤銷改判之理由－
    被告犯罪事證既明，原審予以論罪科刑，固非無見。惟查：
（一）按死刑減輕者，為無期徒刑或十五年以下十二年以上有期徒刑，無期徒刑減輕
      者，為七年以上有期徒刑，刑法第六十四條第二項、第六十五條第二項定有明
      文，被告所犯之罪法定刑為死刑或無期徒刑，而原判決依刑法第五十九條規定
      減刑後，竟量處有期徒刑十六年，超過上開規定之有期徒刑十五年上限，核屬
      違誤。又原判決以「被告累犯，本應依法加重其刑，然被告所犯販賣第一級毒
      品罪，法定刑最低本刑為無期徒刑，依刑法第六十四條第一項、第六十五條第
      一項規定，死刑、無期徒刑均不得加重」等語，然疏未就所規定罰金刑部分依
      法加重其刑，亦有未合。
（二）有罪之判決書事實欄為適用法令之依據，應將法院依職權認定與犯罪構成要件
      有關之事項，詳記於事實欄，然後於理由內逐一說明其憑以認定之證據，使事
      實與理由兩相一致，方為合法。又販賣毒品罪，以行為人有營利之意思，而販
      入或賣出毒品或二者兼而有之者為其構成要件，故行為人有無此項營利意思之
      目的要件，自應於事實欄內為翔實之記載，然後於理由內說明其憑以認定之證
      據，始稱適法。原判決事實欄內未明確記載被告販賣海洛因有此項營利之意思
      ，理由內亦未說明其憑以認定被告營利意圖之憑據，致使判決失其依據，且有
      理由不備之疏失，同有未洽。
（三）扣案之海洛因一小瓶及三小包之外包裝（重五點五五公克），均為被告所有，
      且供販賣第一級毒品海洛因所用之物，原判決未依毒品危害防制條例第十九條
      第一項規定宣告沒收，尚有未當。再者，原判決既依法減輕被告法定刑，據上
      論結欄漏未引用刑法第五十九條，亦有疏失。
    被告上訴意旨猶否認犯罪，指摘原判決不當，雖無理由，惟原判決既有右述可議
    之處，自應由本院撤銷改判。
六、量刑及沒收之理由－
（一）審酌被告為牟私利，而販賣毒品海洛因，殘害國民身心健康，足使社會因施用
      毒品人口增加，而相對提高社會負成本，減損勞動生產力，影響社會層面至深
      且鉅，惟念其販賣對象僅一人，數量亦不多等一切情狀，量處有期徒刑十四年
      。又被告依其販賣毒品海洛因之犯罪性質，本院認為有褫奪公權之必要，併予
      宣告褫奪公權十年。
（二）扣案之海洛因一小瓶及三小包（驗後合計淨重四點五零公克，合計純質淨重二
      點八一公克），應依毒品危害防制條例第十八條第一項前段規定宣告沒收銷燬
      之。含海洛因殘渣之夾鏈袋一個，因與海洛因無法析離，亦應依上開規定宣告
      沒收銷燬之。另扣案之0000000000號呼叫器一個、電子秤二臺、空
      夾鏈袋二大包、分裝勺五支、海洛因一小瓶及三小包之外包裝（重伍點伍伍公
      克），均為被告所有供販賣第一級毒品海洛因所用之物，併依毒品危害防制條
      例第十九條第一項規定宣告沒收。被告販賣毒品所得之新台幣三千元，雖未扣
      案，仍應依毒品危害防制條例第十九條第一項規定沒收之，如全部或一部不能
      沒收時，以其財產抵償之。至於被告販賣毒品海洛因所得之諾基亞五一三○型
      行動電話一支，已經扣押在案，應依毒品危害防制條例第十九條第一項規定宣
      告沒收。
（三）至扣案之第二級毒品甲基安非他命四小包（驗後毛重五點五五公克）、甲基安
      非他命罐裝型四罐及夾鏈袋型一包（驗後毛重合計為一百六十三點九零公克）
      、甲基安非他命吸食器一組及甲基安非他命玻璃球二個，與本件被告販賣海洛
      因犯行無涉，爰不於本案宣告沒收銷燬之；新臺幣二萬八千元、門號0000
      000000號諾基亞行動電話、門號0000000000號摩托羅拉行動
      電話、門號0000000000號摩托羅拉行動電話及門號0000000
      000號摩托羅拉行動電話，均無證據證明係被告販賣海洛因所得或供販賣海
      洛因所用之物，均不予宣告沒收。
據上論斷，應依刑事訴訟法第三百六十九條第一項前段、第三百六十四條、第二百九
十九條第一項前，毒品危害防制條例第四條第一項、第十八條第一項前段、第十九條
第一項，刑法第十一條、第五十六條、第四十七條、第五十九條、第三十七條第二項
，判決如主文。
本案經檢察官王登榮到庭執行職務。
中      華      民      國    九十三    年      八      月    三十一    日
                              臺灣高等法院高雄分院刑事第三庭
                                  審判長法官  周賢銳
                                        法官  謝宏宗
                                        法官  黃建榮
右正本證明與原本無異。
如不服本判決應於收受本判決後十日內向本院提出上訴書狀，其未述上訴理由者，
並得於提起上訴後十日內向本院補提理由書狀（均須按他造當事人之人數附繕本)「
切勿逕送上級法院」。
                                      書記官  鄭翠芬
中    華      民      國    九十三    年      八      月    三十一    日
附錄本案論罪法條：
毒品危害防制條例第四條第一項
製造、運輸、販賣第一級毒品者，處死刑或無期徒刑；處無期徒刑者，得併科新台幣
一千萬元以下罰金。
